【裁判字號】    95,上更(一),436
【裁判日期】    951220
【裁判案由】    毒品危害防制條例
【裁判全文】
臺灣高等法院刑事判決             95年度上更(一)字第436號
上  訴  人
即  被  告  丙○○
選任辯護人  邱鎮北律師
            莊守禮律師
上列上訴人因違反毒品危害防制條例案件，不服臺灣桃園地方法
院91年度訴字第1824號，中華民國92年4月2日第一審判決（起訴
案號：臺灣桃園地方法院檢察署91年度偵字第11455號)，提起上
訴，判決後經最高法院發回更審，本院判決如下：
    主  文
上訴駁回。
    事  實
一、丙○○明知ＭＤＭＡ（俗稱搖頭丸）業經毒品危害防制條例
    列為第二級毒品，不得販賣，於民國（下同）91年6月21日2
    1 時許，在桃園市○○○街14巷口附近，因綽號「小高」之
    姓名年籍不詳成年男子交付第二級毒品ＭＤＭＡ51顆委其販
    賣，竟應允而收受前開第二級毒品ＭＤＭＡ51顆伺機販賣。
    適警方於91年6 月21日23時許查獲乙○○，經警向乙○○查
    詢尚知何人持有更多第二級毒品ＭＤＭＡ，而獲知丙○○擁
    有第二級毒品ＭＤＭＡ，乙○○即在警員之授意下，打電話
    予丙○○，向丙○○佯稱欲購買第二級毒品ＭＤＭＡ，丙○
    ○即基於與綽號「小高」男子共同販賣第二級毒品ＭＤＭＡ
    以營利之犯意聯絡，於電話中與乙○○相約於91年6 月22日
    12時許，在桃園市○○路特易購賣場內交易第二級毒品ＭＤ
    ＭＡ，嗣丙○○於約定之時間攜帶ＭＤＭＡ51顆（合計淨重
    13.5 公克）至特易購賣場1樓等候，即為警查獲而販賣未遂
    ，並當場扣得丙○○持有之第二級毒品ＭＤＭＡ51顆。
二、案經桃園縣警察局移送臺灣桃園地方法院檢察署檢察官偵查
    起訴。
    理  由
一、被告於警詢固供陳：「我持有這些搖頭丸是要利用假日的深
    夜，在桃園市○○路與中正路口的世紀舞廳販賣予不特定人
    士，一顆搖頭丸是賣新臺幣3 百元，而這些搖頭丸是我向一
    名綽號小高所購得的，小高的年籍資料我並不清楚，這些搖
    頭丸是我於91年6 月21日21時，在桃園市○○○街14巷口，
    以每顆代價2 百元向他購買的，而事實上我受僱於小高，每
    個週末之前，他都會拿搖頭丸給我，要我幫他販賣，而我也
    幫他販賣不只一次」等語，惟被告辯稱：警訊筆錄是警員寫
    完筆錄叫伊照唸，警員當時有恐嚇伊若不承認販賣，要連伊
    女友一起辦等語，經核與證人即被告女友陳儷偵於原審證稱
    ：「當時我坐在被告訊問的桌子旁邊，我有聽到訊問的過程
    ，警察是先問完問題，再寫筆錄，叫被告再照筆錄上的念一
    次，被告念的內容跟之前警察問他問題時，他回答的內容有
    些不一樣，警察並說被告如果不承認他有販賣，就要連我一
    起辦」等語相符（見原審卷第54、55頁），並經原審勘驗被
    告之警詢錄音帶，警員與被告問答之速度甚快，非似一邊做
    筆錄一邊錄音之情形，有勘驗筆錄在卷可按（見同上卷第58
    、59頁），足見被告警訊筆錄並非全程連續錄音，且於製作
    警訊筆錄時係遭警員恐嚇而為自白，該警詢自白既出於不正
    方法，依刑事訴訟法第156條第1項規定，自不得採為證據，
    核先敘明。
二、訊據上訴人即被告丙○○固不否認有於前揭時地持有第二級
    毒品ＭＤＭＡ51顆為警查獲之事實，但矢口否認有販賣第二
    級毒品ＭＤＭＡ之犯行，辯稱：該毒品係伊向綽號「小高」
    之男子買的，一顆250 元買的，是買來要自己施用，並非要
    販賣云云。
三、惟查：
  (一)證人乙○○於91年6 月21日晚間為警查獲持有第二級毒品Ｍ
    ＤＭＡ時，經警員授意，而於91年6 月22日打電話予被告表
    示欲購買第二級毒品ＭＤＭＡ，並與被告相約於同日12時許
    ，在特易購賣場交易第二級毒品ＭＤＭＡ，嗣為警查獲等事
    實，業據證人乙○○於本院更一審結證稱： (問：你在被警
    查獲後，在警局警方有無要你打電話給丙○○？) 我被抓後
    ，警察有看我的手機，我的手機人有很多人的電話，警察問
    我：你知不知道有沒有人有搖頭丸，數量比較多一點的，我
    就說丙○○有，後來警察叫我打電話給丙○○約丙○○出來
    。(問：你在電話中與丙○○談話內容？)我在電話中對丙○
    ○說：你身上有沒有東西，即是有沒有搖頭丸，有一個人要
    向你拿東西，意思即是要向丙○○買搖頭丸。（問：在電話
    中你有無向丙○○講數量及價格？）我只講大概數量，好像
    是叫他拿20顆左右，沒有講到價格。（問：你根據警察的指
    示打電話給丙○○時，在電話中問丙○○身上有沒有東西，
    但沒有明講是搖頭丸，這樣的話，丙○○是否知道你指的是
    什麼？）丙○○應該都知道，在舞廳內稱「東西」就是指「
    搖頭丸」。（問：你剛才說你只是說有人要向你拿東西，丙
    ○○怎麼知道是有人要向他買之意？）我告訴他有人要向他
    拿東西，我說「拿」就是「買」之意，丙○○應該知道是要
    向他「買」的意思吧！因為「拿」就是要付錢，沒有白拿的
    ，所以丙○○當然知道是要向他買。（問：你在電話中是約
    丙○○在特易購賣場內見面嗎？）對。（問：後來你沒有去
    ，只有警察去，警察怎麼認識丙○○？）我在與丙○○講電
    話時，警察就在我旁邊，我有向警察講丙○○的特徵，所以
    警察應該知道等語（見本院更一卷第59頁背面至第61頁），
    核與證人即查獲本案之承辦警員甲○○於偵查及本院更一審
    時結證稱：在91年6 月21日有查獲乙○○，本件被告是乙○
    ○所供出，他們都一樣在舞廳玩，是乙○○稱欲購毒才釣被
    告出來，而在特易購賣場查獲等語（見偵查卷第27頁背面、
    原審卷第23頁、第24頁及本院更一卷第38頁），且被告亦不
    否認與乙○○熟識及有與之約在特易購賣場見面之情（見本
    院更一審卷第61頁），足見本件係證人乙○○經警查獲其違
    反毒品危害防制條例案件，而自乙○○處獲知被告擁有第二
    級毒品ＭＤＭＡ，警員為便於查獲被告，乃授意乙○○打電
    話予被告佯稱購買第二級毒品ＭＤＭＡ，而被告知情後仍攜
    帶大量第二級毒品ＭＤＭＡ51顆赴約，則其有販賣第二級毒
    品ＭＤＭＡ之犯意至明。
  (二)再依證人乙○○於本院更一審證稱未向被告買過搖頭丸之情
    （見本院更一卷第59頁），則其與被告間前並無第二級毒品
    ＭＤＭＡ之買賣，是證人乙○○施用之第二級毒品ＭＤＭＡ
    既非向被告所購買，縱供出被告擁有第二級毒品ＭＤＭＡ，
    並因而查獲被告本件意圖販賣第二級毒品ＭＤＭＡ之犯行，
    其無從依毒品危害防制條例第17條之規定獲減刑寬典，是證
    人乙○○顯非為藉以尋求減刑，始供出被告擁有第二級毒品
    ＭＤＭＡ，其證述情節核屬事實，自堪採信。
  (三)被告於91年6 月22日中午如期依約出現於特易購賣場，且為
    警當場在其身上查獲第二級毒品ＭＤＭＡ51顆，經送請法務
    部調查局鑑驗結果，確實均含有第二級毒品ＭＤＭＡ成分，
    合計淨重13.5 公克，此有法務部調查局91年8月16日調科壹
    字第09100482910 號檢驗通知書乙紙附卷可稽（見偵查卷第
    24頁），是被告斯時係因欲販賣第二級毒品ＭＤＭＡ予乙○
    ○，而攜帶數量高達51顆之第二級毒品ＭＤＭＡ，出現在與
    證人乙○○相約交易之地，洵堪認定。
  (四)復參以被告與證人乙○○相約交易第二級毒品ＭＤＭＡ之後
    ，立即依約攜帶大量之毒品ＭＤＭＡ51顆前往相約地點欲行
    交易，而若被告僅為供己施用，何以一次即購買數量高達51
    顆之ＭＤＭＡ，並隨身攜帶？況被告於偵查時尚供稱並無施
    用毒品ＭＤＭＡ之情（見偵查卷第14頁、第20頁背面），益
    見扣案之51顆第二級毒品ＭＤＭＡ顯係綽號「小高」之男子
    交付被告委其販賣無訛。而被告事後改稱該51顆毒品ＭＤＭ
    Ａ係伊向綽號「小高」之男子以每顆250 元所購買供己施用
    云云，要係飾卸之詞，殊難採信。
  (五)綜上各情，被告顯有欲販賣第二級毒品ＭＤＭＡ予證人乙○
    ○，惟因為警及時查獲，致未能遂其販賣犯行，事證明確，
    被告犯行堪予認定。
四、查被告行為後，毒品危害防制條例部分條文於92年7月9日經
    立法院修正三讀通過並經總統公布，並於93年1月9日施行，
    惟毒品危害防制條例第4條第2項規定，其構成要件及法定本
    刑，於修正前後並無相異之處，亦即並未修正，而修正後毒
    品危害防制條例第4條增列第5項有關製造、運輸、販賣專供
    製造或施用毒品之器具罪之處罰，而原未遂犯之處罰規定則
    移入第6 項，經比較新舊法之結果，新法並非較有利於被告
    ，依新刑法第2條第1項規定，有關本案販賣第二級毒品罪部
    分，均應適用被告行為時即92年7月9日修正前之毒品危害防
    制條例之規定。原判決雖未及比較適用，惟其適用行為時之
    毒品危害防制條例，並無不合，不構成撤銷之理由。又被告
    行為後，刑法亦於94年2月2日經修正公布，並於95年7月1日
    施行，該修正後（以下簡稱新法）第2條第1項規定：「行為
    後法律有變更者，適用行為時之法律。但行為後之法律有利
    於行為人者，適用最有利於行為人之法律」，係規範行為後
    法律有變更，比較新舊法律適用之準據法，於新法施行後，
    應適用新法第2條第1項之規定，為「從舊從輕」之比較。又
    法律變更之比較適用，比較時應就罪刑有關之共犯、未遂犯
    、想像競合犯、牽連犯、連續犯、結合犯，以及累犯加重、
    自首減輕暨其他法定加減（如身分加減）與加減例等一切情
    形，綜其全部罪刑之結果而為比較（參照最高法院95 年第8
    次刑事庭會議紀錄）。上開修正條文與本案有關者為刑法第
    28條之共犯規定，及第25條、第26條之未遂犯規定。惟按新
    刑法第2條第1項之規定，係規範行為後「法律變更」所生新
    舊法比較適用之準據法，故被告行為後刑法條文之修正，對
    於被告並無有利或不利情形者，即無適用新刑法第2條第1項
    之規定比較新舊法適用之問題（參照最高法院95年台上字第
    5589號判決意旨）。查新刑法第28條雖將舊法之「實施」修
    正為「實行」。其中「實施」一語，涵蓋陰謀、預備、著手
    及實行之概念在內，其範圍較廣；而「實行」則著重於直接
    從事構成犯罪事實之行為，其範圍較狹；二者之意義及範圍
    固有不同，但對於本件被告直接攜帶毒品準備交易毒品，與
    「小高」之人基於共同販賣毒品之犯意聯絡，由被告實行販
    賣毒品犯行，而共犯販賣毒品之情形而言，刑法第28條之修
    正內容，對被告並無「有利或不利」之影響。又新刑法第25
    條關於未遂犯之規定，其內容並無更動，僅將原第26條前段
    之「未遂犯之處罰，得按既遂犯之刑減輕之」之規定，移至
    第25條第2 項後段，主要的修正係將不能未遂犯除罪化。本
    件被告販賣毒品未遂之情形，刑法第25條、26條之修正內容
    ，對被告並無「有利或不利」之影響。綜上說明，上開法條
    均無適用新刑法第2條第1項之規定比較新舊法適用之問題，
    即應適用現行有效之刑法第28條、第25條規定。
五、又按偵查犯罪之官員用以逮捕犯罪人之手段，有先教唆其犯
    罪，俟其著手於實行即逕行加以逮捕之方法，此即所謂陷害
    教唆，依此方式查獲之犯罪，受誘發而實行犯罪行為之人究
    有無罪責，雖有謂行為人係因受警誘發始實行犯罪行為，認
    不成立犯罪，然查若行為人本有意遂行犯罪行為，適受誘發
    而實行犯罪行為，於此情形下，行為人既已著手其原所欲遂
    行之犯罪行為，因發生意外之障礙，而未能達成預期之犯罪
    結果，自應令其負未遂之責（參照最高法院87年度台上字第
    3206號判決、90年度台上字第4038號判決及91年度台上字第
    1578號判決意旨）。本件被告受綽號「小高」之成年男子之
    託代為販賣第二級毒品ＭＤＭＡ，則被告本即有販賣第二級
    毒品ＭＤＭＡ之犯意，嗣證人乙○○受警員之授意，打電話
    予被告，表示欲購買毒品ＭＤＭＡ，被告因而遂行其原欲販
    賣毒品ＭＤＭＡ之犯意，即與證人乙○○約定時、地欲交易
    毒品ＭＤＭＡ，雖欲交易之數量及金額尚未具體約定，但被
    告已依與證人乙○○之電話要約攜毒品ＭＤＭＡ至約定地點
    欲行交易，被告顯已基於販賣第二級毒品ＭＤＭＡ之犯意而
    著手實行販賣第二級毒品之犯行，惟因此次犯行係因證人乙
    ○○配合警員查緝而向被告佯稱欲購買，證人乙○○並無購
    買毒品之真意，加以被告此次販賣毒品之犯行，係在警方人
    員嚴密監控下，事實上不能真正完成買賣毒品之行為，毒品
    亦尚未交付予證人乙○○，是自難認該次販賣犯行業已達既
    遂之階段，而應認係屬未遂階段。是核被告販賣業經列為毒
    品危害防制條例第二級毒品之ＭＤＭＡ而未遂之行為，係犯
    修正前毒品危害防制條例第4 條第5項、第2項之販賣第二級
    毒品未遂罪，公訴人認被告基於意圖販賣第二級毒品ＭＤＭ
    Ａ以營利而持有毒品之犯意，而以每顆200 元之價格向綽號
    「小高」購入第二級毒品ＭＤＭＡ51顆後持有，而認被告係
    犯毒品危害防制條例第5條第2項之意圖販賣而持有第二級毒
    品罪嫌，然查並無任何積極證據足證被告係基於意圖販賣營
    利而販入第二級毒品ＭＤＭＡ，或以每顆200 元之價格向綽
    號「小高」販入第二級毒品ＭＤＭＡ之事實，依前所述，被
    告係受綽號「小高」之託代為販賣毒品ＭＤＭＡ，並非如公
    訴人所指訴係基於意圖販賣而持有毒品ＭＤＭＡ，嗣其進而
    實際著手於販賣毒品ＭＤＭＡ之行為而未遂，所為係犯修正
    前毒品危害防制條例第4 條第5項、第2項之販賣第二級毒品
    未遂罪，公訴意旨亦認被告持有毒品ＭＤＭＡ欲與人交易之
    事實，惟其認被告係犯上揭罪名，起訴法條，尚有未洽，應
    予變更。被告與綽號「小高」之成年男子間有犯意聯絡及行
    為分擔，均為共同正犯﹔被告意圖販賣而持有第二級毒品Ｍ
    ＤＭＡ之低度行為，應為販賣第二級毒品ＭＤＭＡ之高度行
    為所吸收，不另論罪。又被告已著手實行販賣第二級毒品之
    犯行，因發生外界障礙，致不能發生預期之犯罪結果，為未
    遂犯，依裁判時刑法第25條第2 項之規定，按既遂犯之刑度
    減輕其刑。
六、原審以被告上揭犯行事證明確，犯行可以認定，適用行為時
    之毒品危害防制條例第4條第5項、第2項、第18條第1項前段
    ，刑法第11條前段、第28條、第26條前段之規定，並審酌被
    告之素行，犯罪之動機、目的、手段，行為時年僅19歲，竟
    為圖牟利即販賣具成癮性、嚴重影響青少年健康之第二級毒
    品ＭＤＭＡ，因而所造成毒品泛濫、嚴重戕害青少年的身心
    健康影響至鉅及犯罪後態度等一切情狀，量處有期徒刑4 年
    ，並以扣案之第二級毒品ＭＤＭＡ51顆（合計淨重13.5公克
    ）係查獲之毒品，而依行為時之毒品危害防制條例第18條第
    1 項前段，併予宣告沒收銷燬之，雖未及適用裁判時之刑法
    上開相關規定，惟其適用行為時之上開規定，因結果並無不
    同，對判決不生影響，毋庸撤銷改判（參照最高法院95年第
    21次刑事庭會議紀錄），所量之刑，亦稱允適，仍應予維持
    。被告上訴意旨，仍執陳詞否認販賣毒品ＭＤＭＡ犯行，為
    無理由，應予駁回。
據上論斷，應依刑事訴訟法第368條，判決如主文。
本案經檢察官田炳麟到庭執行職務。
中    華    民    國    95    年    12    月    20    日
                  刑事第十庭    審判長法  官  劉景星
                                      法  官  陳博志
                                      法  官  李春地
以上正本證明與原本無異。
如不服本判決，應於收受送達後十日內向本院提出上訴書狀，其
未敘述上訴之理由者並得於提起上訴後十日內向本院補提理由書
（均須按他造當事人之人數附繕本）。
                                      書記官  蘇秋
中    華    民    國    95    年    12    月    21    日
附錄：本案論罪科刑法條全文
修正前毒品危害防制條例第4條第5項、第2項：
製造、運輸、販賣專供製造或施用毒品之器具者，處一年以上七
年以下有期徒刑，得併科新台幣一百萬元以下罰金。
製造、運輸、販賣第二級毒品者，處無期徒刑或七年以上有期徒
刑，得併科新臺幣七百萬元以下罰金。


司法院資訊處製作；財團法人民間司法改革基金會備份。
